臺灣花蓮地方法院刑事判決
111年度訴字第20號
公  訴  人  臺灣花蓮地方檢察署檢察官
被      告  蘇秀雲



選任辯護人  王政琬律師
被      告  李承恩


            梁浚暐


上列被告等因妨害自由案件，經檢察官提起公訴（109年度軍少
連偵字第2號），本院判決如下：
    主    文
庚○○共同犯剝奪他人行動自由罪，處有期徒刑伍月，如易科罰金
，以新臺幣壹仟元折算壹日。又共同犯強制罪，處有期徒刑參月
，如易科罰金，以新臺幣壹仟元折算壹日。扣案還款協議書壹紙
沒收。應執行有期徒刑陸月，如易科罰金，以新臺幣壹仟元折算
壹日。
丁○○共同犯剝奪他人行動自由罪，處有期徒刑肆月，如易科罰金
，以新臺幣壹仟元折算壹日。又共同犯強制罪，處有期徒刑參月
，如易科罰金，以新臺幣壹仟元折算壹日。應執行有期徒刑伍月
，如易科罰金，以新臺幣壹仟元折算壹日。
庚○○其餘被訴部分（即妨害戊○○合法使用手機部分）無罪。
甲○○無罪。
    犯罪事實
一、庚○○於民國108年10月2日前曾借貸金錢予戊○○、己○○，嗣庚○○於108年10月2日14時許，在花蓮縣花蓮市富強路之統一超
    商內偶遇戊○○，遂因前開債務問題與戊○○發生口角，並追打
    戊○○（未成傷），二人沿路跑至花蓮縣花蓮市中琉公園（下
    稱中琉公園），庚○○即在此處與戊○○繼續爭執拉扯，庚○○為
    解決前開債務問題，竟基於妨害自由之犯意，以電話通知不
    知情之其子甲○○及不知情之丁○○分別駕駛自小客車2部到場
    ，要求戊○○隨同其等至庚○○住處討論前開債務一事，戊○○因
    前經庚○○追打拉扯，且見庚○○找他人到場而不敢拒絕，遂自
    行進入甲○○所駕駛之自用小客車，庚○○即以此方式將戊○○送
    往其位於花蓮縣○○市○○街00巷0號之住處，而剝奪其行動自
    由。
二、庚○○嗣在花蓮縣○○市○○街00巷0號之住處，要求戊○○以手機
    聯絡己○○，並約己○○至花蓮縣花蓮市中山路丁丁連鎖藥妝花
    蓮店（下稱丁丁藥局）對面之超商見面。庚○○遂承續上開剝
    奪他人行動自由之犯意，要求丁○○載送庚○○至前開超商處，
    而丁○○於庚○○住處時，已知悉戊○○之行動自由遭庚○○剝奪，
    仍基於與庚○○共同剝奪他人行動自由之犯意聯絡，駕駛車牌
    號碼000-0000號自小客車載送庚○○、戊○○至前開超商前等候
    己○○。俟己○○於同日17時許前某時抵達，己○○因見戊○○已在
    車上，己○○遂自行上車。嗣於同日17時許，其等抵達花蓮縣
    花蓮市佐倉步道（下稱佐倉步道）停車場後，庚○○要求戊○○
    、己○○下車，並要求當場協商如何償還前開債務，因雙方無
    法達成共識，庚○○、丁○○遂另基於強制之犯意，要求戊○○、
    己○○簽署還款協議，因庚○○向己○○稱：「戊○○今天能不能回
    家，就是看你肯不肯背戊○○的債」等語，且丁○○在旁不斷叫
    囂，並不讓戊○○離去，戊○○、己○○受此脅迫，乃依庚○○、丁○○要求，簽署內容記載「108年10月20日至109年3月20止，
    每月付款新臺幣肆萬元整，109年4月20日起每月20日付新臺
    幣捌萬元整直至新臺幣貳佰貳拾參萬元整，己○○、戊○○親筆
    ，108-10-2日」之還款協議紙條1張等無義務之事。庚○○、
    丁○○於取得前開還款協議後，方於同日20時許載送戊○○、己○○至花蓮縣花蓮市慈濟大學前之超商讓戊○○、己○○下車離去
    ，而妨害戊○○行動自由達數小時之久。
三、案經戊○○、己○○訴由花蓮縣警察局移送臺灣花蓮地方檢察署
    檢察官偵查起訴。
    理    由
壹、有罪部分
一、本判決下述所引用被告以外之人於審判外之陳述，檢察官、
    被告庚○○、丁○○及被告庚○○之辯護人，於本院審理時對於該
    等證據能力均不爭執，且迄於言詞辯論終結前亦未聲明異議
    ，本院審酌上開證據資料作成時之情況，尚無違法不當及證
    明力明顯過低之瑕疵，而認為以之作為證據應屬適當，依刑
    事訴訟法第159條之5規定，均有證據能力。　　　
二、認定事實所憑之證據及理由
　　訊據被告庚○○固不否認因向告訴人戊○○催討欠款，與被告甲○○、丁○○偕告訴人戊○○前往被告庚○○住處之事實，惟矢口否
    認有何剝奪他人行動自由及強制之犯行，辯稱：我有跟戊○○
    在中琉公園拉扯，但我後來叫甲○○來載我的時候，是我跟戊○○已經講好要好好談了，是戊○○自願到我住處，我有跟戊○○
    說在路邊講不好看，到我家談；到佐倉步道之後，大家就自
    己下車，我沒有作勢毆打戊○○並恐嚇她，之前我跟戊○○就講
    好要好好談，所以我們在那邊就談好要如何分期，己○○本來
    就應該要連帶清償，因為我本來不借戊○○錢，是己○○來我家
    ，跪著要求，保證會負責戊○○的欠款，因為以前戊○○就信用
    很不好，所以我不借戊○○了，己○○那時在我那邊的信用還好
    ，所以己○○出來保證我才願意借錢給戊○○等語；被告丁○○固
    不否認於庚○○家中搭載戊○○至丁丁藥局對面之超商，嗣後前
    往佐倉步道之事實，惟矢口否認有何剝奪他人行動自由及強
    制之犯行，辯稱：沒有人強行押戊○○，我們去公園只是過去
    關心，後來我們大家說要找地方談，才去庚○○家；是己○○打
    給戊○○我們才過去載己○○，所以才坐下來找地方談怎麼還錢
    ，到佐倉步道之後，也沒有人要作勢打戊○○、己○○等語。惟
    查：
(一)庚○○於108年10月2日前曾借貸金錢予戊○○、己○○，嗣庚○○於
    108年10月2日14時許，在花蓮縣花蓮市富強路之統一超商內
    偶遇戊○○，嗣庚○○在中琉公園與戊○○爭執拉扯，庚○○並以電
    話通知被告甲○○、丁○○分別駕駛自用小客車2部到場，戊○○
    即與庚○○、甲○○及丁○○共同前往庚○○位在花蓮縣○○市○○街00
    巷0號之住處；嗣戊○○以手機聯絡己○○，並約己○○至丁丁藥
    局對面某超商見面，丁○○即駕駛車牌號碼000-0000號自小客
    車載送庚○○、戊○○至該超商前等候己○○，俟己○○於同日17時
    許前某時抵達後即乘坐丁○○駕駛之前開自小客車，並於同日
    17時許，其等抵達花蓮縣花蓮市佐倉步道停車場後，庚○○、
    丁○○及戊○○、己○○即下車，戊○○、己○○並在佐倉步道簽署還
    款協議；嗣丁○○於同日20時許，載送戊○○、己○○及庚○○至慈
    濟大學前之超商後，戊○○、己○○乃下車離去等情，業據證人
    即被告甲○○、證人即告訴人戊○○、己○○於警詢、偵查中之證
    述相符，並為被告庚○○、丁○○所是認，此部分事實，首堪認
    定。　　
(二)被告庚○○於108年10月2日14時許至同日20時許間，剝奪告訴
    人戊○○之行動自由，理由如下：　　
 1、證人戊○○於108年10月28日警詢中證稱：108年10月2日14時
    許，在富強路自強國中統一超商内，我因延遲繳息，遭庚○○
    搶我手機，我就趕快跑出店外，在店外庚○○並以手掌一直打
    我，我們互相拉扯一直到中琉公園，庚○○打電話給其兒子到
    場，沒多久她兒子甲○○及其姪子丁○○分別開2部車到場，庚○○用我手機擴音並要我找己○○來，但己○○都沒接電話，並跟
    我說打你剛好而已，我不怕你告，我有的是錢，之後他們強
    行要我上車，因為我手機還在庚○○手上，我被迫上車，之後
    庚○○等人載我到其建安街59巷6號之住處，只要有人打電話
    給我，庚○○就接電話並跟對方說：「你是不是要債的！她現
    在在我這裡，要不要一起來討債！」羞辱我，或亂打我手機
    通訊錄聯絡人己○○，後來有打通，庚○○就叫我約己○○，己○○
    說她在丁丁藥局對面之統一超商約好見面，庚○○就接著上車
    去載己○○到達超商庚○○叫我在車上等，庚○○請小弟叫己○○上
    車，之後載我們到佐倉步道，庚○○叫我跟己○○下車，開始協
    談如何協商債務一直到近晚上20時許，之後載我到慈濟大學
    的超商，這過程真的讓我心生畏懼等語（見警卷第483頁）
    ，復於111年4月26日本院審理中具結證稱：我在統一超商與
    庚○○拉扯，後來庚○○不斷追打我到自強國中附近的公園，庚○○就打電話叫甲○○、丁○○過來直接把我載去庚○○家；我在超
    商遇到庚○○，她就追打我，讓我很害怕；我那時已經很緊張
    ，有一點怕，搞不清楚庚○○是叫幾個人來載我；甲○○、丁○○
    到場的時候，有人叫我上車，我不敢不上車，因為我也沒有
    辦法離開，從公園是直接到庚○○住處，我不能離開；後來庚○○要我聯絡己○○，請己○○來庚○○家，庚○○知道己○○在中山路
    附近的超商之後，就帶我去載己○○，己○○上車之後，我就被
    迫去佐倉步道，108年10月2日17時到20時我都被控制在佐倉
    步道不能自由行動，後來我跟庚○○就債務達成協議，庚○○才
    讓我走，送我跟己○○到慈濟大學附近的超商等語（見本院卷
    第109頁至第116頁、第121頁至第123頁）。是據證人戊○○所
    述，其於108年10月2日14時許至同日20時許間之行動自由，
    均在被告庚○○之實力支配下，且依庚○○之要求分別到庚○○住
    處、丁丁藥局對面之統一超商及佐倉步道停車場等處。
 2、上開證述，核與證人己○○於109年3月16日偵查中具結證稱：
    我上車之後戊○○已經在車上，我們一起到佐倉步道，庚○○不
    准我們對外聯絡，講一些會嚇人的話等語（見偵卷第228頁
    ），並於111年4月26日本院審理中具結證稱：到佐倉步道停
    車場之後，庚○○說她們可以把我們綁起來身上放蜂蜜餵螞蟻
    ，丁○○跟一個不知名的男子在旁邊跟著，不讓戊○○離開，戊○○因為庚○○、丁○○及另一名不知名的男子而不能自由離開；
    從佐倉步道走到市區或四維高中那裡，如果走快一點也要20
    至25分鐘，但庚○○他們不讓戊○○離開等語（見本院卷第142
    頁至第143頁）；及被告庚○○於109年3月18日警詢中陳稱：
    因為戊○○之前都不接電話，找不到人，一直不還借款，當天
    是我跟朋友剛好去超商買飲料，就遇見戊○○也在裡面，我就
    去跟她搭話問她為何都不接電話，一直騙我說要還款都沒還
    ，跟戊○○約很多次都沒履约，都找不到人，戊○○就回我說她
    現在就是沒錢，我聽了很生氣就持手機打戊○○的臉頰，後來
    我說要去自強國中旁公園談，之後我們就在公園吵架互相拉
    扯，接著戊○○跟我道歉，我就叫我兒子甲○○來接我們到我家
    去談；後來我聯絡上己○○，就跟戊○○一起到丁丁藥局對面的
    超商載己○○，並且聯絡丙○○○一起約在佐倉步道的停車場協
    商債務，之後載戊○○、己○○到哪下車我忘記了等語（見警卷
    第222頁至第223頁），並於111年2月21日本院準備程序中陳
    稱：我有在中琉公園跟戊○○拉扯，我後來叫甲○○來載我的時
    候，是我跟戊○○已經講好要好好談了，我也有叫丁○○到場；
    後來我們跟己○○約在丁丁藥局對面某超商見面，我跟丁○○就
    去載己○○，並且在超商載戊○○、己○○到佐倉步道後，大家就
    自己下車，談完債務之後，戊○○、己○○要求我們讓她們在慈
    濟大學前超商下車，我本來是要載她們回家，是她們說不用
    等語大致相符（見本院卷第59頁至第61頁）。從而，證人戊○○於108年10月2日14時許先遭被告庚○○追打、拉扯，而後被
    告庚○○又叫被告甲○○、丁○○到場，並要求證人戊○○上車一同
    前往被告庚○○住處，告訴人戊○○因前已遭被告庚○○追打，又
    見二陌生男子到場，因而害怕始自行上車，而後告訴人戊○○
    接續被載至被告庚○○住處、丁丁藥局對面之統一超商及佐倉
    步道等處，均處於庚○○實力支配下而無法自由離去，直至同
    日20時許在慈濟大學附近超商處下車後，始恢復人身自由等
    情，應堪認定。　　　
 3、至被告庚○○雖於本院準備程序中辯稱告訴人戊○○是自願前往
    被告庚○○住處、丁丁藥局對面之統一超商及佐倉步道等語，
    然證人戊○○前既已長期逃避與被告庚○○間之債務，於偶遇被
    告庚○○且經被告庚○○打巴掌及拉扯之情形下，當無可能自願
    前往被告庚○○家中，或傍晚即鮮有人跡之佐倉步道商討債務
    ；況證人戊○○倘確係自願前往被告庚○○家中，證人戊○○大可
    自行前往，而無必要再由被告庚○○聯絡被告甲○○、丁○○到場
    載送證人戊○○；倘被告庚○○係出於好意載送告訴人戊○○至其
    住處，亦無必要聯絡被告甲○○、丁○○分別駕駛自用小客車2
    臺到場載送告訴人戊○○，前情顯與常情有違；而被告甲○○、
    丁○○到場後，告訴人戊○○自己一人即明顯居於劣勢，被告庚○○顯係挾人數優勢，致告訴人戊○○不得不從，配合上車，此
    情並據證人戊○○證述如前，自不能僅以告訴人戊○○係自行上
    車一情，而認其行動自由尚未被拘束，並採為對被告庚○○有
    利之認定。　　
(三)被告丁○○於被告庚○○住處，接續加入上開被告庚○○對告訴人
    戊○○之剝奪行動自由犯行，理由如下：
 1、刑法之相續共同正犯，基於凡屬共同正犯，對於共同意思範
    圍內之行為均應負責之原則，共同犯罪之意思不以在實行犯
    罪行為前成立者為限，若了解最初行為者之意思而於其實行
    犯罪之中途發生共同之意思而參與實行者，亦足成立；故對
    於發生共同犯意以前其他共同正犯所為之行為，苟有就既成
    之條件加以利用而繼續共同實行犯罪之意思，則該行為即在
    共同意思範圍以內，應共同負責（最高法院106年台上字第8
    0號判決意旨參照）。查證人戊○○於本院審理中具結證稱：
    我到庚○○住處客廳的時候，庚○○有打我的臉，丁○○有罵我；
    庚○○拿我手機就開始撥打給一些債主，我電話如果響，庚○○
    就幫我接，當下我沒有聽清楚庚○○跟對方講什麼，因為當下
    我已經嚇到了等語（見本院卷第111頁至第112頁、第134頁
    至第135頁），且被告丁○○於109年3月18日警詢中自承：到
    達庚○○住處後，只要有人打電話給戊○○，庚○○就主動接電話
    並跟對方說：你是不是要債的，戊○○現在在我這裡，要不要
    一起來討債等語（見警卷第297頁至第298頁），是被告丁○○
    於被告庚○○住處，見告訴人戊○○已無法自由使用其手機對外
    聯繫，自當知悉告訴人戊○○之行動自由已受限制，其仍配合
    被告庚○○之指示，載送告訴人戊○○至花蓮縣花蓮市中山路丁
    丁藥局旁之超商接告訴人己○○，並接續載送告訴人戊○○至佐
    倉步道，其間告訴人戊○○因被告庚○○、丁○○之故而無法自由
    離去，業據證人己○○證述如前，是被告丁○○顯係於被告庚○○
    所為上開剝奪行動自由犯行終了前，利用告訴人戊○○仍在被
    告庚○○實力支配下之既成條件，基於共同實施之犯意，分擔
    剝奪行動自由犯罪之部分行為，有犯意聯絡及行為分擔甚明
    ，屬相續之共同正犯。
 2、至公訴人雖認被告丁○○於中琉公園處即與被告庚○○共同基於
    妨害自由之犯意聯絡，將告訴人戊○○強行押往被告庚○○住處
    等情，然被告丁○○堅詞否認有何強押告訴人戊○○上車之情，
    並稱：在中琉公園時我有開車到場，但我沒有強迫戊○○上車
    ，我不知道庚○○有沒有對戊○○恐嚇稱：「打你剛好而已，我
    不怕你告，我有的是錢」，因為我當時還沒有到現場等語，
    而證人戊○○亦於111年4月26日本院審理中具結證稱：我在上
    車的過程中沒有人跟我拉扯，我聽到有人叫我上車我就上車
    了，我沒有反抗；在公園的時候，甲○○、丁○○都沒有跟我說
    話，我聽到有人叫我上車我就上車，我沒有回應我不想上車
    等語（見本院卷第133頁、第135頁至第136頁），是被告丁○○至中琉公園時，告訴人戊○○未與被告庚○○有何肢體拉扯，
    亦未陳明其不願上車前往被告庚○○住處，自無從認定被告丁○○於此時即已知悉告訴人庚○○之行動自由為被告庚○○所剝奪
    ，起訴書認被告丁○○於108年10月2日14時許在中琉公園處即
    剝奪告訴人戊○○之行動自由部分，應予更正。
(四)被告庚○○、丁○○於佐倉步道強制告訴人戊○○、己○○為無義務
    之簽署還款協議紙條之行為，理由如下：
 1、證人戊○○於111年4月26日本院審理中具結證稱：到佐倉步道
    停車場之後，庚○○叫我跟己○○下車，當時庚○○說她什麼都不
    怕，可以對我跟己○○做一些行為，說要拿鞭炮炸我跟己○○的
    下體，丁○○跟一名不知名的男子在旁邊叫囂，叫囂的內容我
    已經記不清楚，但他們叫囂的內容讓我跟己○○都很害怕；庚○○跟己○○說「戊○○今天能不能回家，就是看己○○肯不肯背戊○○的債」；然後庚○○有請丙○○○來佐倉步道，丙○○○來了之後
    ，丙○○○跟庚○○講什麼我就沒什麼聽到，因為那時候我已經
    嚇到在哭了；庚○○強迫我跟己○○要協商出處理債務的方法，
    還要己○○同意清償我欠的205萬元，當下庚○○他們說這些錢
    丁○○也要對半，所以丁○○也在旁邊；庚○○是跟丁○○一起逼我
    跟己○○要承擔我們債務205萬元，要我跟己○○簽協議方案，
    要我們還錢；那天我們協商債務解決的方案我覺得不是很合
    理，庚○○叫我們寫的是連同我跟己○○全部的金額算在一起，
    由己○○來承擔、保證等語（見本院卷第115頁至第116頁、第
    125頁至第126頁、第136頁），核與證人己○○於111年4月26
    日本院審理中具結證稱：到佐倉步道之後，庚○○說他們可以
    把我們綁起來身上放蜂蜜餵螞蟻，說他們不怕做這種事，丁○○在旁邊不讓我們離開；我們在對談的時候，庚○○就一直罵
    戊○○，我叫戊○○閉嘴，但是戊○○一直哭，庚○○就作勢要打戊○○，我就抓住庚○○，我說大姊不要這樣子，開口講就好，不
    要動手打人，所以庚○○沒有打到戊○○，因為被我擋住了；庚○○要我一定要簽連帶清償戊○○205萬元欠款的紙條，她說我
    一定要簽，要背書，我跟戊○○都是被迫簽解決方案的紙條，
    庚○○說戊○○能不能回家，就看我是否肯背戊○○的欠債；丁○○
    沒有動手傷害我們，但是丁○○的語氣是在威脅、恐嚇，讓我
    們害怕，他說他什麼都不怕，可以對我們怎樣、怎樣之類的
    話；我跟庚○○寫了債務清償方案的紙條之後，庚○○、粱浚暐
    才讓我們離開佐倉步道，開車載我們到慈濟醫院旁邊的7-11
    超商，然後直接叫我們下車等語大致相符（見本院卷第142
    頁至第144頁、第146頁至第148頁），且與扣案之還款協議
    書內容記載「108年10月20日至109年3月20止，每月付款新
    臺幣肆萬元整，109年4月20日起每月20日付新臺幣捌萬元整
    直至新臺幣貳佰貳拾參萬元整，己○○、戊○○親筆，108-10-2
    日」等情相合，有還款協議書1紙在卷可按（保管字號：111
    年度刑管字第6號編號3，扣押物品清單見本院卷第49頁），
    是告訴人戊○○、己○○乃因被告庚○○、丁○○之恐嚇言語，且時
    近傍晚仍處於偏遠之郊區，始違背自身之意願為簽署前開還
    款協議之無義務之事。　　
 2、至被告庚○○雖於本院準備程序中辯稱：己○○在佐倉步道是同
    意負責清償連同戊○○的欠款205萬元，己○○本來就應該要連
    帶清償，因為我本來不借戊○○錢，是己○○來我家，跪著要求
    ，保證會負責戊○○的欠款，因為以前戊○○就信用很不好，所
    以我不借戊○○了，己○○那時在我那邊的信用還好，所以己○○
    出來保證我才願意借錢給戊○○等語；被告丁○○則於本院審理
    中辯稱：我們是講好一起找個地方坐下來好好談談，所以我
    們才去佐倉步道那邊，大庭廣眾之下坐下來談，談完我們還
    載戊○○回去牽摩托車等語。然被告庚○○於109年3月18日警詢
    中陳稱：當初戊○○借95萬元時，己○○擔保時就說戊○○沒還款
    ，己○○要負責還，108年10月2日當天沒有簽協議書，只有口
    頭協議等語（見警卷第223頁），除與上開告訴人戊○○、己○○確有於108年10月2日簽署之還款協議書不符，顯見被告庚○○就其等於佐倉步道究發生何事，自始即避重就輕外，告訴
    人戊○○、己○○本應僅就自己與被告庚○○間之債務負責，縱為
    他方債務之保證人，依民法第745條規定，保證人於債權人
    未就主債務人之財產強制執行而無效果前，對於債權人得拒
    絕清償，此即所謂之「先訴抗辯權」，然被告庚○○要求告訴
    人戊○○、己○○於前開還款協議中，均應就他人之全部債務均
    成為債務人，而無先訴抗辯權得為主張，自係要求告訴人戊○○、己○○行無義務之事；而被告庚○○、丁○○如確係以和平之
    手段與告訴人戊○○、己○○談論如何還款一事，豈有必要先控
    制告訴人戊○○之人身自由後，再將告訴人戊○○、己○○載至偏
    遠之郊區討論債務，並進而要求告訴人戊○○、己○○簽署顯不
    公平之還款協議，被告庚○○、丁○○之行為顯違常情，其等前
    開所辯，均為卸責之詞，尚不足採。
(五)本案事證明確，被告庚○○、丁○○上開犯行均堪予認定，應依
    法論罪科刑。
三、論罪科刑
(一)被告庚○○、丁○○行為後，刑法第302條、第304條業經總統於
    108年12月25日修正公布，並自同年月27日起生效，此次修
    正之目的，係將原本必須援引刑法施行法第1條之1第2項而
    提高一定倍數後之罰金數額，直接明定於刑法分則之個別條
    文中，從而省卻迂迴適用法律之繁瑣與不便，實質上並未變
    更此一犯罪類型之應刑罰性及其法律效果，是以此部分條文
    之修正，僅係將原有錯綜之法律規定化繁為簡，核與單純之
    文字修正無異，無關處罰之輕重，對被告亦無有利或不利之
    影響，即非屬刑法第2條第1項所指之法律有所變更，自不生
    新舊法比較之問題，而應依一般法律適用原則，逕行適用裁
    判時法，先予敘明。
(二)核被告庚○○、丁○○所為，均係犯刑法第302條第1項之剝奪他
    人行動自由罪及同法第304條第1項之強制罪。被告庚○○、丁○○間，就前開剝奪他人行動自由罪及強制罪之犯行，有犯意
    聯絡及行為分擔，應論以共同正犯。又被告庚○○、丁○○均係
    以一強制行為，同時使告訴人戊○○、己○○行無義務之事，為
    想像競合犯，應依刑法第55條前段規定從一重處斷。
(三)繼續犯之行為人在犯罪行為繼續進行中，倘又實行其他犯罪
    行為，致數行為之部分行為兩相重疊時，因單純藉由部分行
    為之重疊，尚不足以評價為單一行為，必須繼續犯之行為，
    自始即以之為實行其他犯罪行為之手段或前提；或其他犯罪
    之實行，在於確保或維護繼續犯之狀態，始得評價為單一行
    為，而有想像競合犯之適用。倘非如此，或其他犯罪之實行
    係另起犯意，利用原繼續犯之狀態而為，均難評價為單一行
    為；應認係不同之數行為，而以數罪論處（最高法院102年
    度台上字第310號判決意旨參照）。經查，本案被告庚○○、
    丁○○2人係於非法剝奪告訴人戊○○行動自由犯行繼續行為著
    手之後，因告訴人戊○○並無資力還款，始另行起意犯強制罪
    ，使告訴人戊○○、己○○連帶清償彼此之債務而簽署還款協議
    書，應認係被告庚○○、丁○○2人另一個前後不同之意思活動
    ，而應依數罪併罰處斷（最高法院102年度台上字第235號判
    決意旨參照）。故被告庚○○、丁○○2人所犯上開剝奪他人行
    動自由罪及強制罪2罪間，犯意各別，行為互殊，均應予以
    分論併罰。
(四)爰審酌禁止剝奪他人行動自由及以脅迫手段使他人為無義務
    之事，為我國現行之有效規範，並為刑法所明定，當為我國
    人民普遍適用之行為原則，被告庚○○、丁○○於理性思考後，
    仍違背上開行為規範而為本案犯行，國家自應透過刑罰再次
    宣示上開規範之有效性。本院衡酌被告庚○○、丁○○剝奪他人
    行動自由之方式、持續時間、使他人為無義務之事之方式所
    蘊含之不法內涵；為討債之犯罪動機；及被告庚○○自述高職
    畢業之智識程度，婚姻關係消滅、無須扶養小孩，沒有工作
    ，帶5個孫子，每個兒子支付新臺幣5,000元生活費，無需扶
    養其他家人，家庭經濟狀況一般各因素對其遵法能力之影響
    性等一切情狀（見本院卷第236頁）；被告丁○○自述高職肄
    業之智識程度，未婚、無須扶養小孩，待業中，準備考計程
    車、目前沒有收入，需要扶養父親、母親剛過世，家庭經濟
    狀況貧困各因素對其遵法能力之影響性等一切情狀（見本院
    卷第236頁），分別量處如主文所示之刑，並審酌所犯各罪
    非難重複性之程度定其應執行之刑，並就定刑前後均諭知易
    科罰金之折算標準，以資懲儆，及強化一般民眾對於自身受
    法律保護之合理期待。至扣案還款協議書1紙（保管字號：1
    11年度刑管字第6號編號3，扣押物品清單見本院卷第49頁）
    ，為被告庚○○所有且為本案強制罪犯行所生之物，業據被告
    庚○○自承明確（見本院卷第231頁），爰依刑法第38條第2項
    前段規定，於強制罪項下宣告沒收。　
貳、無罪部分
一、公訴意旨略以：被告庚○○於108年10月2日14時許，在花蓮縣
    花蓮市富強路某統一超商內偶遇告訴人戊○○，被告庚○○認告
    訴人戊○○久未償債，心有不快，乃基於強制之犯意，取走告
    訴人戊○○之手機，妨害告訴人戊○○合法使用手機之權利；嗣
    被告甲○○於108年10月2日14時許接獲被告庚○○電話通知，與
    被告丁○○分別駕駛自小客車2部到花蓮縣花蓮市中琉公園後
    ，庚○○向告訴人戊○○恫稱：「打你剛好而已，我不怕你告，
    我有的是錢」，並圖以告訴人戊○○之手機聯繫告訴人己○○到
    場未果，被告庚○○、甲○○、丁○○見狀，即共同基於妨害自由
    之犯意聯絡，將告訴人戊○○強行押往被告庚○○設在花蓮縣○○
    市○○街00巷0號住處而剝奪告訴人戊○○之行動自由。因認被
    告庚○○涉犯刑法第304條第1項強制罪嫌；被告甲○○涉犯刑法
    第302條第1項非法剝奪他人行動自由罪嫌等語。
二、犯罪事實應依證據認定之，無證據不得認定其犯罪事實；不
    能證明被告犯罪者，應諭知無罪之判決，刑事訴訟法第154
    條第2項、第301條第1項分別定有明文。且認定不利於被告
    之事實，須依積極證據，苟積極證據不足為不利於被告事實
    之認定時，即應為有利於被告之認定，更不必有何有利之證
    據；且刑事訴訟法上所謂認定犯罪事實之積極證據，係指適
    合於被告犯罪事實之認定之積極證據而言，雖不以直接證據
    為限，間接證據亦包括在內，然而無論直接或間接證據，其
    為訴訟上之證明，須於通常一般之人均不致有所懷疑，而得
    確信其為真實之程度者，始得據為有罪之認定，倘其證明尚
    未達到此一程度，而有合理之懷疑存在時，自不能以推測或
    擬制之方法，以為有罪裁判之基礎。又刑事訴訟法第161條
    第1項明定：「檢察官就被告犯罪事實，應負舉證責任，並
    指出證明之方法。」因此，檢察官對於起訴之犯罪事實，應
    負提出證據及說服之實質舉證責任，倘其所提出之證據，不
    足為被告有罪之積極證明，或其指出證明之方法，無從說服
    法院以形成被告有罪之心證，基於無罪推定之原則，自應為
    被告無罪判決之諭知。又告訴人之告訴，係以使被告受刑事
    訴追為目的，是其陳述是否與事實相符，仍應調查其他事實
    以資審認，始得為不利被告之認定。
三、公訴意旨認被告庚○○、甲○○涉有上開犯行，無非係以被告甲○○、庚○○、丁○○之供述、證人戊○○於警詢、偵查中之證述為
    其論據。
四、訊據被告庚○○堅詞否認有何妨害告訴人戊○○合法使用手機之
    強制犯行，辯稱：我沒有拿走戊○○的手機，戊○○也沒有把手
    機交給我，是戊○○從超商的玻璃先看到我，我沒看到戊○○，
    後來我看到戊○○拿手機遮著臉躲我，我把戊○○的手機撥開，
    就馬上還手機給戊○○了，我拉開後問戊○○幹嘛躲我等語；被
    告甲○○堅詞否認有何非法剝奪他人行動自由犯行，辯稱：我
    沒有妨礙戊○○自由，是我母親即被告庚○○在超商跟戊○○吵架
    ，庚○○打電話叫我去接她，就這樣而已等語。經查：
(一)被告庚○○部分：
 1、被告庚○○於108年10月2日14時許，在花蓮縣花蓮市富強路某
    統一超商內偶遇戊○○後，與戊○○發生爭執等情，業據被告庚○○供承不諱，並與證人戊○○於警詢、偵查中之證述相符，此
    部分事實，首堪認定。
 2、證人戊○○於警詢中證稱：108年10月2日14時許，在富強路自
    強國中統一超商内，我因延遲繳息，遭庚○○搶我手機，我就
    趕快跑出店外等語（見警卷第483頁）；嗣於本院審理中具
    結證稱：我手機原本在我手上，庚○○是在拉扯的時候拿走我
    手機，庚○○是在超商外面，我想要打電話的時候，拿走我手
    機等語（見本院卷第131頁），是證人戊○○雖自始均稱被告
    庚○○搶走其手機，然對於被告庚○○究係於超商內還是超商外
    始妨害其使用手機一事，前後供述已有矛盾之處。
 3、從而，本案告訴人戊○○就被告妨害其使用手機之指訴，前後
    既有不相符之處，是否可信實非無疑，且除告訴人戊○○之指
    訴外，別無其他證據可與告訴人戊○○之證述互為補強後，使
    本院得被告確有為前開強制犯行之無合理懷疑之心證，亦即
    ，不得以告訴人戊○○之前開指述，逕為不利於被告庚○○之認
    定。　　　　
(二)被告甲○○部分：
 1、被告甲○○於108年10月2日14時許接獲被告庚○○電話通知，嗣
    與被告丁○○分別駕駛自小客車2部到花蓮縣花蓮市中琉公園
    後，戊○○即與庚○○、甲○○及丁○○共同前往庚○○設在花蓮縣○○
    市○○街00巷0號住處等情，業據被告甲○○供承不諱，並與證
    人戊○○於警詢、偵查中之證述相符，此部分事實，首堪認定
    。　　
 2、被告甲○○辯稱：在中琉公園時我有開車到場，我沒有押戊○○
    前往庚○○的住處，是庚○○跟戊○○講好到庚○○家談，我載庚○○
    跟戊○○回家之後，我就上樓了等語（見本院卷第60頁），核
    與證人戊○○於本院審理中具結證稱：我在上車的過程中沒有
    人跟我拉扯，我聽到有人叫我上車我就上車了，我沒有反抗
    ；在公園的時候，甲○○、丁○○都沒有跟我說話，我聽到有人
    叫我上車我就上車，我沒有回應我不想上車等語（見本院卷
    第133頁、第135頁至第136頁），及證人即被告庚○○於本院
    準備程序中證稱：我後來叫甲○○來載我的時候，是我跟戊○○
    已將講好要好好談了等語大致相符（見本院卷59頁），是被
    告甲○○因接獲被告庚○○通知告訴人戊○○願意商談債務一事，
    而至中琉公園與被告庚○○等人會合，其至現場後，並未見被
    告庚○○與告訴人戊○○間有何拉扯之舉動，且告訴人戊○○亦未
    表示不願上車或有何抗拒之舉，則被告甲○○根據現場之情形
    認告訴人戊○○是自願上車等情，應與常情相符，從而，被告
    甲○○辯稱認告訴人戊○○係因與被告庚○○談好，方同意前往被
    告庚○○家中等情，堪以採信。　　
 3、從而，依檢察官提出之證據，若無法證明被告甲○○確有剝奪
    他人行動自由之犯意，而被告甲○○所辯並非無據時，即尚有
    合理懷疑存在時，根據「罪證有疑，利於被告」之證據法則
    ，即不得遽採為不利於被告之認定，而應為有利於被告甲○○
    之認定。是衡諸本案被告甲○○、證人庚○○、戊○○之陳述內容
    ，告訴人戊○○於被告甲○○到場後，既未有何不願上車之言語
    或動作，被告甲○○因而相信告訴人戊○○係自願上車，始與被
    告庚○○等人一同返回被告庚○○家中，並非難以想像，是被告
    甲○○主觀上確無剝奪他人行動自由之犯罪故意。　　
五、綜上所述，被告庚○○、甲○○是否分別涉犯上揭強制、剝奪他
    人行動自由犯行，既有合理懷疑，且檢察官認為被告庚○○、
    甲○○涉犯上開犯行所憑之前開全部證據，經綜合評價後，仍
    尚未達於通常一般之人均不致有所懷疑，而得確信其為真實
    之程度，依刑事訴訟制度「倘有懷疑，即從被告之利益為解
    釋」、「被告應被推定為無罪」之原則，即難據以為被告不
    利認定。從而，檢察官之舉證既未能使本院確信被告庚○○、
    甲○○確有公訴意旨所指犯行，自屬不能證明被告庚○○、甲○○
    犯罪，揆諸前揭條文意旨，應為被告庚○○、甲○○無罪之諭知
    。
據上論斷，應依刑事訴訟法第299條第1項前段、第301條第1項，
判決如主文。
本案經檢察官乙○○提起公訴，檢察官羅美秀到庭執行職務。
中　　華　　民　　國　　111 　年　　7 　　月　　19　　日
                  刑事第三庭  審判長法  官  黃柏憲    
                                    法  官  林育賢
                                    法  官  邱佳玄
以上正本證明與原本無異。
如不服本判決應於收受送達後20日內向本院提出上訴書狀，並應
敘述具體理由。其未敘述上訴理由者，應於上訴期間屆滿後20日
內向本院補提理由書(均須按他造當事人之人數附繕本)「切勿逕
送上級法院」。告訴人或被害人如對於本判決不服者，應具備理
由請求檢察官上訴，其上訴期間之計算係以檢察官收受判決正本
之日期為準。
辯護人依據刑事訴訟法第346條、公設辯護人條例第17條及律師
法第32 條第2項、第36條等規定之意旨，尚負有提供法律知識、
協助被告之義務（含得為被告之利益提起上訴，但不得與被告明
示之意思相反）。
因疫情而遲誤不變期間，得向法院聲請回復原狀。
中　　華　　民　　國　　111 　年　　7 　　月　　19　　日

                                    書記官  方毓涵
附錄本案論罪科刑所犯法條：
中華民國刑法第302條
私行拘禁或以其他非法方法，剝奪人之行動自由者，處5年以下
有期徒刑、拘役或9千元以下罰金。
因而致人於死者，處無期徒刑或7年以上有期徒刑；致重傷者，
處3年以上10年以下有期徒刑。
第1項之未遂犯罰之。
中華民國刑法第304條
以強暴、脅迫使人行無義務之事或妨害人行使權利者，處3年以
下有期徒刑、拘役或9千元以下罰金。
前項之未遂犯罰之。